【裁判字號】    98,交聲,2074
【裁判日期】    980806
【裁判案由】    聲明異議
【裁判全文】
臺灣高雄地方法院交通事件裁定        98年度交聲字第2074號
原處分機關  高雄市政府交通局
異  議  人
即受處分人  乙○○
代  理  人  甲○○
上列受處分人因道路交通管理處罰條例案件，對於高雄市政府交
通局民國98年6 月15日所為之處分（原處分：高市交裁字第裁32
-B00000000號），聲明異議，本院裁定如下：
    主  文
原處分關於乙○○違反處罰條例之行為，拒絕停車接受稽查而逃
逸，罰鍰新臺幣參仟元，並記違規點數壹點之處分撤銷。
上開撤銷部分不罰。
    理  由
一、聲明異議意旨略以：受處分人即異議人乙○○於民國98年4
    月15日下午4 時45分乘騎車號XSM-691 號機車，違規行駛於
    高雄市○○○路533 號前步道上，遭警攔檢，並已停車受檢
    ，當時於高雄市立凱旋醫院住院醫療精神官能症之異議人罹
    患感冒，而向醫院請假外出就診，門診時間為下午3 時30分
    起，異議人看完門診後，返回醫院途中，因上情而受有驚嚇
    ，一時驚慌而向警方表示要回醫院而離開，並無逃逸之意圖
    ，原處分機關除依道路交通管理處罰條例第45條第1 項第13
    款、第63條規定罰鍰新臺幣（下同）600 元，並記違規點數
    1 點外，竟另以異議人違反處罰條例之行為，拒絕停車接受
    稽查而逃逸，依同條例第60條第1 項、第63條規定罰鍰3000
    元，並記違規點數1 點，關於此部分之裁罰，實有不當，爰
    依法聲明異議。
二、按法院受理有關交通事件，準用刑事訴訟法之規定；其處理
    辦法，由司法院會同行政院定之，道路交通管理處罰條例第
    89條定有明文；又聲明異議案件之處理，除準用刑事訴訟法
    有關規定外，依道路交通案件處理辦法之規定處理之、受處
    分人對於地方法院所為之裁定有不服者得為抗告、抗告程序
    除準用刑事訴訟法有關規定外，並準用前章之規定，道路交
    通案件處理辦法第4 條第1 項、第25條第1 項、第26條亦分
    別有所明定。上開條例給予當事人申辯及提出證據之機會，
    符合正當法律程序，與憲法第16條保障人民訴訟權之意旨並
    無抵觸，亦經司法院大法官著有解釋可參（司法院釋字第41
    8 號）。再按被告未經審判證明有罪確定前，推定為無罪。
    犯罪事實應依證據認定之，無證據不得認定犯罪事實。又不
    能證明被告犯罪或其行為不罰者，應諭知無罪之判決，刑事
    訴訟法第154 條、第301 條第1 項，分別定有明文。又按認
    定不利於被告之事實，須依積極證據，苟積極證據不足為不
    利於被告事實之認定時，即應為有利於被告之認定，更不必
    有何有利之證據；且事實之認定，應憑證據，如未能發現相
    當證據，或證據不足以證明，自不能以推測或擬制之方法，
    以為裁判基礎；而認定犯罪事實所憑證據，雖不以直接證據
    為限，間接證據亦包括在內；然而無論直接或間接證據，其
    為訴訟上之證明，須於通常一般之人均不致有所懷疑，而得
    確信其為真實之程度者，始得據為有罪之認定，若其關於被
    告是否犯罪之證明未能達此程度，而有合理性懷疑之存在，
    致使無從形成有罪之確信，根據「罪證有疑，利於被告」之
    證據法則，即不得遽為不利被告之認定，亦分別有最高法院
    30年上字第816 號、40年台上字第86號、76年台上字第4986
    號等判例可資參照。由上開規定可知，法院就違反道路交通
    管理處罰條例之案件，對於據以認定行為人違規之事實及證
    據，仍應依積極證據認定之，不得僅憑警察機關員警逕行開
    立之舉發違反道路交通管理事件通知單及主管機關違反道路
    交通管理事件裁決書，即推定受處分人有道路交通違規之事
    實。而警察機關員警就交通違規之舉發（填載舉發道路交通
    管理事件通知書），除在維護交通秩序公共利益外，尚涉及
    員警之個人績效，其與受舉發人係處於利害關係人對立之地
    位，交通違規舉發警員之舉發，既係以使受舉發人受交通違
    規裁罰為目的，且係利害關係人，是其所為之舉發是否與事
    實相符，仍應調查其他證據以資審認，如仍存有合理之懷疑
    ，無法達於確信受處分人有違反道路交通事管理處罰條例之
    事實時，應依刑事訴訟法上「罪疑唯輕」、「有疑唯利於被
    告」之原則，就有疑問之部分，應作對於受處分人有利之認
    定，合先敘明。
三、經查：
  (一)異議人騎乘上開機車，於前揭時地，因不依規定車道行駛，
    而經警舉發，並經原處分機關以違反道路交通管理處罰條例
    第45條第1 項第13款之規定，裁處600 元罰鍰之事實，為異
    議人所不爭執，並有高雄市政府交通局違反道路交通管理事
    件裁決書在卷可憑，固堪認定。
  (二)惟異議人當時確為高雄市立凱旋醫院住院接受治療及至劉志
    明耳鼻喉科診所就診，而該診所之門診時間下午為3 時30分
    起，至6 時止，有異議人提出之診所收據、藥單及高雄市立
    凱旋醫院診斷證書在卷足憑（本院卷第7 至8 頁）；又證人
    即本件舉發之員警丙○○到院證稱：當天攔檢時異議人有停
    車受檢，不過異議人均不回答問題，過了許久異議人始答稱
    其為乙○○，於是就以車號查詢車籍資料，在此期間，異議
    人說要去醫院看他祖母，過了不久就離開了等語（本院卷第
    17頁反面、18頁），足認異議人確有接受警察之攔檢，如異
    議人要逃逸，即無停車之必要，異議人既已接受攔檢，自與
    拒絕停車接受稽查而逃逸有間。又衡量異議人當時確係因精
    神分裂症（妄想型，慢性伴有急性發作）而住院治療，有上
    開高雄市立凱旋醫院診斷書可參，尚難排除異議人因遭警攔
    檢而受有驚嚇，影響其正常判斷，一時驚慌為回醫院而離開
    之情，自應為異議人有利之認定，故本件依卷存證據資料，
    尚難認異議人確有裁決書上所載拒絕停車接受稽查而逃逸違
    規事實存在。從而，原處分機關不查，逕對異議人為前開裁
    罰，難認適法，異議人本件之異議，為有理由，自應由本院
    將原處分機關之此部分之處分撤銷，另諭知異議人不罰，以
    資適法。
四、據上論斷，應依道路交通案件處理法第20條，裁定如主文。
中    華    民    國    98    年     8    月     6    日
                  交通法庭  法  官  施介元
以上正本證明與原本無異。
如不服本裁定，應於收受送達後5 日內向本院提出抗告狀。
中    華    民    國    98    年     8    月     6    日
                            書記官  葉玉芬


司法院資訊處製作；財團法人民間司法改革基金會備份。
